---
title: "Examen Lab"
author: "Carlos Santiago Martinez Torres"
date: "`r Sys.Date()`"
output:
  pdf_document: 
    toc: yes    
    number_sections: yes
  html_document:
    toc: yes
    number_sections: yes
---

# Creacion de proyecto 

## Configuracion inicial

Limpiamos el entorno para no tener conflicto con ficheros o archivos anteriores. 

```{r entorno, include=FALSE}
# Limpiar el entorno
rm(list = ls())

# Configuraciones chunk

# eval = FALSE evita que el código se ejecute

# include = FALSE evita que el código y los resultados aparezcan en el archivo terminado. 
# R Markdown aún ejecuta el código en el fragmento y los resultados pueden ser utilizados por otros fragmentos.

# echo = FALSE evita que el código, pero no los resultados, aparezcan en el archivo terminado. 
# Esta es una manera útil de incrustar figuras.
```

Instalamos las librerias necesarias para este proyecto. 

```{r pacman, include=FALSE, message=FALSE, warning=FALSE}
# Instalacion de librerias con pacman

# Asegurarse de que el paquete 'pacman' está instalado
if (!require("pacman")) install.packages("pacman")

# Poner las librerias necesarias 
pacman::p_load(tidyverse, readxl, lubridate, jsonlite, visdat, knitr, tinytex, patchwork, cowplot, gridExtra, corrplot, haven, stringi)

# tidyverse
# readxl
# lubridate 

# Con tidyverse: ggplot2, dplyr, tidyr, readr, purrr, tibble, stringr, forcats
# readxl, libreria que requiere una carga aparte explícita
# lubridate, se utiliza con frecuencia con paquetes de tidyverse, pero requiere una carga aparte
# jsonlite, trabajar con ficheros JSON
# visdat, exploracion visual de los datos 
# tinytex, para LaTex
# patchwork, para la union de graficos
# cowplot, alineacion de gráficos
# gridExtra, para visualizacion 
# haven, para read files with `read_sav`
# stringi, para manejo de cadenas / textos 
```

## Carpetas de interes

Creamos las carpetas para almacenar los ficheros a tratar y figuras, en caso 
de ser necesarias.

```{r carpetas, include=FALSE}
# Creamos directorio data si no existe, para guardar los ficheros
if (!file.exists('data')) { dir.create('data') }

# Creamos directorio figure si no existe, para guardar las figuras
if (!file.exists('figure')) { dir.create('figure') }

# Creamos los accesos a cada carpeta
datos <- 'data/'
figuras <- 'figure/'
```

# Importacion 

Importamos el fichero que esta almacenado en la carpeta data. 

```{r}
f <- paste0(datos, 'logs_2024_25_TD.csv')

# Codificacion mas probable
guess_encoding(file = f) # UTF-8

# Importacion 
df <- read.csv(file = f, header = TRUE)

# Renombrar
colnames(df) <- c('Hora', 'Contexto', 'Componente', 'NomEv', 'Descripcion', 'Origen', 'IP', 'User')
colnames(df)

# Cambio de formato de Hora
df <- df %>%
  mutate(Hora = dmy_hms(Hora))

head(df, 5)

# Comprobamos 
str(df)
```

# Consultas eventos  

Listado de usuarios distintos registrados. 

```{r}
# Usuarios distintos 
# df %>%
#   distinct(User)
```

Total de usuarios distintos. 

```{r}
# Total usuarios distintos 
df %>%
  distinct(User) %>%
  count()
```

Usuarios con mas y menos logs.

```{r}
# 5 usuarios con mas logs
df %>% 
  group_by(User) %>%
  count() %>%
  arrange(desc(n)) %>%
  head(5)

# 5 usuarios con menos logs
df %>% 
  group_by(User) %>%
  count() %>%
  arrange(n) %>%
  head(5)
```

# Mas conexiones

Actualizamos el df creando las variables con la hora redondeada y 
con la hora especifica del dia. 

```{r}
# Horas y dias 
df <- df %>%
  mutate(HoraR = floor_date(Hora, unit = 'hour'),
         HoraDia = hour(HoraR))

df %>%
  ggplot(data = ., mapping = aes(x = HoraDia)) +
  geom_bar() + 
  labs(title = 'Conexiones realizadas cada hora')
```

Teniendo en cuenta el apartado anterior, tomamos los registros que tengan una
hora entre 2 y 4. 

```{r}
# Eventos entre 2 y 4 
df %>%
  filter(HoraDia > 2 & HoraDia < 4) %>%
  count()
```

# Mejor dia para parar AV

```{r}
df %>%
  select(Hora) %>%
  mutate(dia = format(x = as.Date(Hora), format = '%A')) %>%
  count(dia) %>%
  arrange(n)
```

El mejor dia para parar el AV es el sabado, que es cuando menos conexiones hay. 

```{r}
# dias_semana <- c('lunes', 'martes', 'miercoles', 'jueves', 'viernes')
df %>%
  select(Hora) %>%
  mutate(dia = format(x = as.Date(Hora), format = '%A')) %>%
  # count(dia) %>%
  ggplot(data = ., mapping = aes(x = dia)) +
  geom_bar(aes(color = dia)) +
  labs(title = 'Cantidad de logs por dia',
       y = 'Logs',
       x = 'dia')
```

# Contexto DataCamp

Identificamos la cantidad de cursos distintos que hay de DataCamp para
contar cuantos hay por cada uno y graficar para ver si estan solapados o no en 
cuanto a las fechas. 

```{r}
# datacamp <- df[str_detect(string = df$NomEv, pattern = 'Entrega creada'), ]

# Cursos distintos 
df %>%
  filter(grepl('DataCamp', Contexto, ignore.case = TRUE) & grepl('Entrega creada', NomEv, ignore.case = TRUE)) %>%
  distinct(Contexto)

# Alumnos por curso 
df %>%
  filter(grepl('DataCamp', Contexto, ignore.case = TRUE) & grepl('Entrega creada', NomEv, ignore.case = TRUE)) %>%
  count(Contexto)

# Cursos solapados
df %>%
  filter(grepl('DataCamp', Contexto, ignore.case = TRUE) & grepl('Entrega creada', NomEv, ignore.case = TRUE)) %>%
  ggplot(data = ., mapping = aes(x = Hora, y = User, color = Contexto)) +
  geom_point()
```

# Direccion IP

Identifamos las IP con el formato correcto

```{r}
formatoIP = '([0-9])+{3}\\.([0-9])+{3}\\.([0-9])+{3}\\.([0-9])+{3}'
```

Obtencion del df que contiene el Id correcto 

```{r}
df_IP <- df %>% 
  filter(grepl(formatoIP, IP, ignore.case = TRUE))
```

Comprobar el numero de conexiones por usuario

```{r}
# Numero de conexiones - Diferentes IPs
df_IP %>%
  distinct(IP) %>%
  count()

# Numero de usuarios diferentes con el formato de IP correcto 
df_IP %>%
  distinct(User) %>%
  count()

# Usuarios con mas de 2 IPs
df_IP %>%
  count(User) %>%
  filter(n > 2) %>%
  arrange(n)
```

# Logs por usuario 

```{r}
mean_logs <- df %>%
  count(User) %>%
  summarise(mean(n))
mean_logs

# Cantidad de logs por usuario 
df %>%
  ggplot(data = ., mapping = aes(x = User)) +
  geom_bar() +
  theme(axis.text.x = element_text(angle = 90))
```














