---
title: "Ejercicios en clase"
author: "Carlos Santiago Martinez Torres"
date: "`r Sys.Date()`"
output:
  html_document:
    toc: yes
    number_sections: no
  pdf_document: 
    toc: yes    
    number_sections: no
---

# Configuracion inicial

```{r entorno, include=FALSE}
# Limpiar el entorno
rm(list = ls())

# Configuraciones chunk

# eval = FALSE evita que el código se ejecute

# include = FALSE evita que el código y los resultados aparezcan en el archivo terminado. 
# R Markdown aún ejecuta el código en el fragmento y los resultados pueden ser utilizados por otros fragmentos.

# echo = FALSE evita que el código, pero no los resultados, aparezcan en el archivo terminado. 
# Esta es una manera útil de incrustar figuras.
```

```{r pacman, include=FALSE, message=FALSE, warning=FALSE}
# Instalacion de librerias con pacman

# Asegurarse de que el paquete 'pacman' está instalado
if (!require("pacman")) install.packages("pacman")

# Poner las librerias necesarias 
pacman::p_load(tidyverse, readxl, lubridate, jsonlite, visdat, knitr, tinytex, patchwork, cowplot, gridExtra, corrplot, haven)

# Con tidyverse: ggplot2, dplyr, tidyr, readr, purrr, tibble, stringr, forcats
# readxl, libreria que requiere una carga aparte explícita
# lubridate, se utiliza con frecuencia con paquetes de tidyverse, pero requiere una carga aparte
# jsonlite, trabajar con ficheros JSON
# visdat, exploracion visual de los datos 
# tinytex, para LaTex
# patchwork, para la union de graficos
# cowplot, alineacion de gráficos
# gridExtra, para visualizacion 
# haven, para read files with `read_sav`
```

# Carpetas

```{r}
# Creamos directorio data si no existe, para guardar los ficheros
if (!file.exists('data')) { dir.create('data') }

# Creamos directorio figure si no existe, para guardar las figuras
if (!file.exists('figure')) { dir.create('figure') }

# Creamos los accesos a cada carpeta
datos <- 'data/'
figuras <- 'figure/'
```

# Ejercicio Tema 4. tidy iris.

## Carga del conjunto

```{r}
# Ya está en r. Lo trabajamos con otra variable
dfiris <- iris
```

## Numero de registros y tipos de variables 

```{r}
str(dfiris)
# glimpse(df)
# dim(df)
```

## Variables perdidas. NA.

```{r}
sum(is.na(dfiris))
```

## Transformaciones

```{r}
# Pasar a conjunto tidy
# dfiris <- pivot_longer(data = dfiris, names_to = 'Parte', values_to = 'Valor', -Species)
dfiris <- dfiris %>%
  pivot_longer(data = ., names_to = 'Parte', values_to = 'Valor', -Species)

# Separar las columnas y organizar 
# ?separate()
dfiris <- dfiris %>%
  separate(data = ., col = Parte, into = c('ParteFlor', 'TipoMedida'), sep = '[.]') %>%
  select(ParteFlor, TipoMedida, Valor, Species)

# Verificamos el conjunto 
head(dfiris)
```

# Ejercicio Tema 4. Baby boom.

## Lectura de fichero

```{r message=FALSE, warning=FALSE}
f <- paste0(datos, 'children_per_woman_total_fertility.csv')
df <- read_csv(file = f, show_col_types = FALSE)
```

## Numero de registros y tipos de variables 

```{r}
# str(df)
# glimpse(df)
dim(df)
```

## Variables perdidas. NA.

```{r}
sum(is.na(df))
```

## Transformaciones

```{r}
# Convertir a un conjunto tidy
df <- pivot_longer(data = df, names_to = 'Year', values_to = 'Value', cols = -country) # Hacerlo una vez para evitar errores
```

```{r}
# Verificacion de valores  
str(df) # El año no es necesario cambiarlo porque no operaremos aritmeticamente con el

# Actualizamos para trabajar mejor los filtros 
df <- df %>%
  mutate(Year = as.integer(Year)) %>% # Cambiamos el tipo de dato 
  rename(Country = country) %>% # Cambiamos 'country' a 'Country'
  select(Country, Year, Value) # Seleccionamos en orden para organizar
```

## Representacion

```{r}
# Representacion 1
df %>%
  filter(Year >= 1945 & Year <= 2025) %>%
  filter(Country %in% c('Spain', 'France', 'Germany', 'Portugal', 'Italy')) %>%
  ggplot(data = ., mapping = aes(x = Year, y = Value, group = Country, color = Country)) +
  geom_line() + 
  geom_point(data = ~filter(., Year >= 1960 & Year <= 1970)) + # Para añadir puntos de 1960 a 1980
  labs(title = 'Babies per woman',
       x = 'Year', 
       y = 'Fertility')


# Representacion 2
df %>%
  filter(Year >= 1945 & Year <= 2025) %>%
  filter(Country %in% c('Spain', 'France', 'Germany', 'Portugal', 'Italy')) %>%
  ggplot(data = ., mapping = aes(x = Year, y = Value, group = Country, color = Country)) +
  # geom_line() + 
  # geom_point(data = ~filter(., Year >= 1960 & Year <= 1970)) + # Para añadir puntos de 1960 a 1980
  labs(title = 'Babies per woman',
       x = 'Year', 
       y = 'Fertility') + 
  geom_smooth(se = FALSE, span = 0.3)  # Línea suavizada
  # se, oculta la banda de error
  # span, controla el suavizado. 0.3 mas suave, 1 mas rigido
```

# Ejercicio Tema 6. Textos.

Expresion regular que permita identificar los correos de alumnos de la uv y personal laboral. 

```{r}
correos <- c('paco5@alumni.uv.es',
             'vifranjo@uv.es',
             'martsobm@uv.es',
             'pascal@gmail.com',
             'ménfor@alumni.es')
```

```{r}
# [] estos corchetes indican una secuencia por caracter. 
# Ej: [alumni.], interpreta que tenga a, l, u, m, n, i, o '.'. 
# Para evaluar toda la expresion, se debe usar ().
str_match(string = correos, pattern = '^[a-zA-Z0-9]+@[alumni.]+[uv\\.es]')
```

```{r}
# Expresion correcta
# ^[a-zA-Z0-9]+ = empezar con caracteres de la a-z, A-Z o 0-9, y se puede repetir mas de una vez
# @ = Obligatorio para el correo 
# (alumni\\.)? = evalua la expresion 'alumni.', que puede estar o no (?)
# uv\\.es = evalua la expresion 'uv.es', aplica a todos los usuarios
exp_filtro <- '^[a-zA-Z0-9]+@(alumni.)?uv.es'
```

## Funciones basicas para manejo de caracteres en R

```{r}
str_detect(string = correos, pattern = exp_filtro)
```

```{r}
str_match(string = correos, pattern = exp_filtro)
```

```{r}
str_match_all(string = correos, pattern = exp_filtro)
```

```{r}
str_extract(string = correos, pattern = exp_filtro)
```

```{r}
str_extract_all(string = correos, pattern = exp_filtro)
```

```{r}
str_which(string = correos, pattern = exp_filtro)
```

```{r}
# En R, gsub() se usa para sustituir globalmente un patrón 
# dentro de una cadena de texto por otro patrón, reemplazando 
# todas las ocurrencias encontradas

# NOTA: Aca se evalua caracter por caracter. No se comparan/cuentan cada correo del vector
# sub reemplaza solo la primera
sub(pattern = '(alumni.)?uv.es|gmail.com', replacement = 'valencia', x = correos)

# gsub reemplaza todas
gsub(pattern = '(alumni.)?uv.es|gmail.com', replacement = 'valencia', x = correos)
```

```{r}
# Otro ejemplo para sub y gsub
texto_prueba <- 'Esto es un texto de prueba para expresiones regulares'
```

```{r}
# Quiero que la letra 'o', sea reemplazada por '5'.

# sub solo reemplaza el primer elemento 
sub(pattern = 'o', replacement = '5', x = texto_prueba)

# gsub lo hace a todos los patrones
gsub(pattern = 'o', replacement = '5', x = texto_prueba)
```

```{r}
# Devuelve el numero (posicion) en que encuentra el patron 

# Los correos 1, 2 y 3 son los que cumplen el formato de 
# @alumni.uv.es o uv.es
grep(pattern = exp_filtro, x = correos)
```

```{r}
# Igual que el anterior, pero con valores bool
grepl(pattern = exp_filtro, x = correos)
```

```{r}
texto_prueba

# strsplit: divide los elementos de una cadena 

# Cada que encuentra una 'a', divide el texto 
strsplit(x = texto_prueba, split = 'a')

# Ahora por espacios
strsplit(x = texto_prueba, split = ' ')
```

```{r}
# ?str_view_all(string,RegExp)
```

## Otro ejercicio 

### Vocales acentuadas o no en un string

```{r}
texto_vocales <- 'Esto es una expresión. Qué? Sí, contiene varias vocales cón n tíldés'
```

```{r}
exp_tildes <- '[aeiouáéíóúAEIOUÁÉÍÓÚ]' # = [v1 | v2 | v3 | v4]... vocal 1 o vocal 2 o vocal 3... 
```

```{r eval=FALSE}
str_detect(string = texto_vocales, pattern = exp_tildes)
str_match_all(string = texto_vocales, pattern = exp_tildes)
str_extract_all(string = texto_vocales, pattern = exp_tildes)
gsub(pattern = exp_tildes, replacement = 'V', x = texto_vocales)
```

### Analisis de texto

```{r}
texto <- c('Con diez cañones por banda,',
           'viento en popa, a toda vela,',
           'no corta el mar, sino vuela,',
           'un velero bergantín.',
           'Bajel pirata que llaman,',
           'por su bravura, El Temido,',
           'en todo mar conocido,',
           'del uno al otro confín.')
texto
```

```{r eval=FALSE}
# Evalua las 'lineas' que comienzan por una letra de la a-z, en minuscula.
str_extract_all(string = texto, pattern = '^[a-z]')
str_match_all(string = texto, pattern = '^[a-z]')
```

```{r eval=FALSE}
# Evalua las 'lineas' que terminan por una letra de la a-z, en minuscula.
# TODAS terminan en punto o coma.
str_extract_all(string = texto, pattern = '[a-z]$')
str_match_all(string = texto, pattern = '[a-z]$')
```

```{r eval=FALSE}
# Evalua las 'lineas' que NO comienzan por una letra de la a-z, en minuscula. 
# Las lineas 1 y 5 empiezan por mayuscula
str_extract_all(string = texto, pattern = '[^a-z]')
str_match_all(string = texto, pattern = '[^a-z]')
```

```{r eval=FALSE}
# Evalua las 'lineas' que NO comienzan por una letra de la a-z, en minuscula.
# Evalua las 'lineas' que comienzan por un caracter diferente a-z
str_extract_all(string = texto, pattern = '^[^a-z]')
str_match_all(string = texto, pattern = '^[^a-z]')
```




