---
title: "Ejercicios en clase"
author: "Carlos Santiago Martinez Torres"
date: "`r Sys.Date()`"
output:
  html_document:
    toc: yes
    number_sections: no
  pdf_document: 
    toc: yes    
    number_sections: no
---

# Configuracion inicial

```{r entorno, include=FALSE}
# Limpiar el entorno
rm(list = ls())

# Configuraciones chunk

# eval = FALSE evita que el código se ejecute

# include = FALSE evita que el código y los resultados aparezcan en el archivo terminado. 
# R Markdown aún ejecuta el código en el fragmento y los resultados pueden ser utilizados por otros fragmentos.

# echo = FALSE evita que el código, pero no los resultados, aparezcan en el archivo terminado. 
# Esta es una manera útil de incrustar figuras.
```

```{r pacman, include=FALSE, message=FALSE, warning=FALSE}
# Instalacion de librerias con pacman

# Asegurarse de que el paquete 'pacman' está instalado
if (!require("pacman")) install.packages("pacman")

# Poner las librerias necesarias 
pacman::p_load(tidyverse, readxl, lubridate, jsonlite, visdat, knitr, tinytex, patchwork, cowplot, gridExtra, corrplot, haven, stringi, tidytext, tm, quanteda)

# Con tidyverse: ggplot2, dplyr, tidyr, readr, purrr, tibble, stringr, forcats
# readxl, libreria que requiere una carga aparte explícita
# lubridate, se utiliza con frecuencia con paquetes de tidyverse, pero requiere una carga aparte
# jsonlite, trabajar con ficheros JSON
# visdat, exploracion visual de los datos 
# tinytex, para LaTex
# patchwork, para la union de graficos
# cowplot, alineacion de gráficos
# gridExtra, para visualizacion 
# haven, para read files with `read_sav`
```

# Carpetas

```{r}
# Creamos directorio data si no existe, para guardar los ficheros
if (!file.exists('data')) { dir.create('data') }

# Creamos directorio figure si no existe, para guardar las figuras
if (!file.exists('figure')) { dir.create('figure') }

# Creamos los accesos a cada carpeta
datos <- 'data/'
figuras <- 'figure/'
```

# Ejercicio Tema 4. tidy iris.

## Carga del conjunto

```{r}
# Ya está en r. Lo trabajamos con otra variable
dfiris <- iris
```

## Numero de registros y tipos de variables 

```{r}
str(dfiris)
# glimpse(df)
# dim(df)
```

## Variables perdidas. NA.

```{r}
sum(is.na(dfiris))
```

## Transformaciones

```{r}
# Pasar a conjunto tidy
# dfiris <- pivot_longer(data = dfiris, names_to = 'Parte', values_to = 'Valor', -Species)
dfiris <- dfiris %>%
  pivot_longer(data = ., names_to = 'Parte', values_to = 'Valor', -Species)

# Separar las columnas y organizar 
# ?separate()
dfiris <- dfiris %>%
  separate(data = ., col = Parte, into = c('ParteFlor', 'TipoMedida'), sep = '[.]') %>%
  select(ParteFlor, TipoMedida, Valor, Species)

# Verificamos el conjunto 
head(dfiris)
```

# Ejercicio Tema 4. Baby boom.

## Lectura de fichero

```{r message=FALSE, warning=FALSE}
f <- paste0(datos, 'children_per_woman_total_fertility.csv')
df <- read_csv(file = f, show_col_types = FALSE)
```

## Numero de registros y tipos de variables 

```{r}
# str(df)
# glimpse(df)
dim(df)
```

## Variables perdidas. NA.

```{r}
sum(is.na(df))
```

## Transformaciones

```{r}
# Convertir a un conjunto tidy
df <- pivot_longer(data = df, names_to = 'Year', values_to = 'Value', cols = -country) # Hacerlo una vez para evitar errores
```

```{r}
# Verificacion de valores  
str(df) # El año no es necesario cambiarlo porque no operaremos aritmeticamente con el

# Actualizamos para trabajar mejor los filtros 
df <- df %>%
  mutate(Year = as.integer(Year)) %>% # Cambiamos el tipo de dato 
  rename(Country = country) %>% # Cambiamos 'country' a 'Country'
  select(Country, Year, Value) # Seleccionamos en orden para organizar
```

## Representacion

```{r}
# Representacion 1
df %>%
  filter(Year >= 1945 & Year <= 2025) %>%
  filter(Country %in% c('Spain', 'France', 'Germany', 'Portugal', 'Italy')) %>%
  ggplot(data = ., mapping = aes(x = Year, y = Value, group = Country, color = Country)) +
  geom_line() + 
  geom_point(data = ~filter(., Year >= 1960 & Year <= 1970)) + # Para añadir puntos de 1960 a 1980
  labs(title = 'Babies per woman',
       x = 'Year', 
       y = 'Fertility')


# Representacion 2
df %>%
  filter(Year >= 1945 & Year <= 2025) %>%
  filter(Country %in% c('Spain', 'France', 'Germany', 'Portugal', 'Italy')) %>%
  ggplot(data = ., mapping = aes(x = Year, y = Value, group = Country, color = Country)) +
  # geom_line() + 
  # geom_point(data = ~filter(., Year >= 1960 & Year <= 1970)) + # Para añadir puntos de 1960 a 1980
  labs(title = 'Babies per woman',
       x = 'Year', 
       y = 'Fertility') + 
  geom_smooth(se = FALSE, span = 0.3)  # Línea suavizada
  # se, oculta la banda de error
  # span, controla el suavizado. 0.3 mas suave, 1 mas rigido
```

# Ejercicio Tema 6. Textos.

Expresion regular que permita identificar los correos de alumnos de la uv y personal laboral. 

```{r}
correos <- c('paco5@alumni.uv.es',
             'vifranjo@uv.es',
             'martsobm@uv.es',
             'pascal@gmail.com',
             'ménfor@alumni.es')
```

```{r}
# [] estos corchetes indican una secuencia por caracter. 
# Ej: [alumni.], interpreta que tenga a, l, u, m, n, i, o '.'. 
# Para evaluar toda la expresion, se debe usar ().
str_match(string = correos, pattern = '^[a-zA-Z0-9]+@[alumni.]+[uv\\.es]')
```

```{r}
# Expresion correcta
# ^[a-zA-Z0-9]+ = empezar con caracteres de la a-z, A-Z o 0-9, y se puede repetir mas de una vez
# @ = Obligatorio para el correo 
# (alumni\\.)? = evalua la expresion 'alumni.', que puede estar o no (?)
# uv\\.es = evalua la expresion 'uv.es', aplica a todos los usuarios
exp_filtro <- '^[a-zA-Z0-9]+@(alumni.)?uv.es'
```

## Funciones basicas para manejo de caracteres en R

```{r}
str_detect(string = correos, pattern = exp_filtro)
```

```{r}
str_match(string = correos, pattern = exp_filtro)
```

```{r}
str_match_all(string = correos, pattern = exp_filtro)
```

```{r}
str_extract(string = correos, pattern = exp_filtro)
```

```{r}
str_extract_all(string = correos, pattern = exp_filtro)
```

```{r}
str_which(string = correos, pattern = exp_filtro)
```

```{r}
# En R, gsub() se usa para sustituir globalmente un patrón 
# dentro de una cadena de texto por otro patrón, reemplazando 
# todas las ocurrencias encontradas

# NOTA: Aca se evalua caracter por caracter. No se comparan/cuentan cada correo del vector
# sub reemplaza solo la primera
sub(pattern = '(alumni.)?uv.es|gmail.com', replacement = 'valencia', x = correos)

# gsub reemplaza todas
gsub(pattern = '(alumni.)?uv.es|gmail.com', replacement = 'valencia', x = correos)
```

```{r}
# Otro ejemplo para sub y gsub
texto_prueba <- 'Esto es un texto de prueba para expresiones regulares'
```

```{r}
# Quiero que la letra 'o', sea reemplazada por '5'.

# sub solo reemplaza el primer elemento 
sub(pattern = 'o', replacement = '5', x = texto_prueba)

# gsub lo hace a todos los patrones
gsub(pattern = 'o', replacement = '5', x = texto_prueba)
```

```{r}
# Devuelve el numero (posicion) en que encuentra el patron 

# Los correos 1, 2 y 3 son los que cumplen el formato de 
# @alumni.uv.es o uv.es
grep(pattern = exp_filtro, x = correos)
```

```{r}
# Igual que el anterior, pero con valores bool
grepl(pattern = exp_filtro, x = correos)
```

```{r}
texto_prueba

# strsplit: divide los elementos de una cadena 

# Cada que encuentra una 'a', divide el texto 
strsplit(x = texto_prueba, split = 'a')

# Ahora por espacios
strsplit(x = texto_prueba, split = ' ')
```

```{r}
# ?str_view_all(string,RegExp)
```

## Otro ejercicio 

### Vocales acentuadas o no en un string

```{r}
texto_vocales <- 'Esto es una expresión. Qué? Sí, contiene varias vocales cón n tíldés'
```

```{r}
exp_tildes <- '[aeiouáéíóúAEIOUÁÉÍÓÚ]' # = [v1 | v2 | v3 | v4]... vocal 1 o vocal 2 o vocal 3... 
```

```{r eval=FALSE}
str_detect(string = texto_vocales, pattern = exp_tildes)
str_match_all(string = texto_vocales, pattern = exp_tildes)
str_extract_all(string = texto_vocales, pattern = exp_tildes)
gsub(pattern = exp_tildes, replacement = 'V', x = texto_vocales)
```

### Analisis de texto

```{r}
texto <- c('Con diez cañones por banda,',
           'viento en popa, a toda vela,',
           'no corta el mar, sino vuela,',
           'un velero bergantín.',
           'Bajel pirata que llaman,',
           'por su bravura, El Temido,',
           'en todo mar conocido,',
           'del uno al otro confín.')
texto
```

```{r eval=FALSE}
# Evalua las 'lineas' que comienzan por una letra de la a-z, en minuscula.
str_extract_all(string = texto, pattern = '^[a-z]')
str_match_all(string = texto, pattern = '^[a-z]')
```

```{r eval=FALSE}
# Evalua las 'lineas' que terminan por una letra de la a-z, en minuscula.
# TODAS terminan en punto o coma.
str_extract_all(string = texto, pattern = '[a-z]$')
str_match_all(string = texto, pattern = '[a-z]$')
```

```{r eval=FALSE}
# Evalua las 'lineas' que NO comienzan por una letra de la a-z, en minuscula. 
# Las lineas 1 y 5 empiezan por mayuscula
str_extract_all(string = texto, pattern = '[^a-z]')
str_match_all(string = texto, pattern = '[^a-z]')
```

```{r eval=FALSE}
# Evalua las 'lineas' que NO comienzan por una letra de la a-z, en minuscula.
# Evalua las 'lineas' que comienzan por un caracter diferente a-z
str_extract_all(string = texto, pattern = '^[^a-z]')
str_match_all(string = texto, pattern = '^[^a-z]')
```

# Ejercicio previo examen final 

## Analisis de texto 

```{r}
texto <- "El Código de Honor es la declaración de la universidad sobre integridad académica escrita por estudiantes de la universidad de Standford en 1921. Articula las expectativas de la universidad, de estudiantes y profesores para establecer y mantener los estándares más altos en el trabajo académico. El Código de Honor es un compromiso de los estudiantes, individual y colectivamente: que no darán ni recibirán ayuda en los exámenes; que no darán ni recibirán ayuda no permitida en el trabajo de clase, en la preparación de informes o en cualquier otro trabajo que deba ser utilizado por el instructor como base para la calificación; que harán su parte y que participarán activamente para asegurar que otros, así como ellos mismos, defiendan el espíritu y la letra del Código de Honor. La facultad, por su parte, manifiesta su confianza en el honor de sus estudiantes al abstenerse de supervisar los exámenes y de tomar precauciones inusuales e irrazonables para prevenir las formas de deshonestidad mencionadas anteriormente. La facultad también evitará, en la medida de lo posible, los procedimientos académicos que crean tentaciones de violar el Código de Honor. Si bien la facultad sola tiene el derecho y la obligación de establecer requisitos académicos, los estudiantes y la facultad trabajarán juntos para establecer condiciones óptimas para un trabajo académico honorable."
```

```{r}
# Contar palabras que empiezan por vocal precedida por uno o más espacios
patron <- "\\s+[aeiouAEIOU][a-zA-Z]*"
palabras_vocal <- str_extract_all(texto, patron)[[1]]
length(palabras_vocal)
```

```{r}
# Extraer todas las letras
letras <- unlist(strsplit(tolower(texto), split = ""))
consonantes <- letras[letras %in% letters & !(letras %in% c("a", "e", "i", "o", "u"))]
length(consonantes)
```

```{r}
# Contar caracteres que no son vocales (incluyendo la y)
no_vocales <- sum(!tolower(unlist(strsplit(texto, ""))) %in% c("a", "e", "i", "o", "u"))
no_vocales
```

```{r}
espacios <- sum(unlist(strsplit(texto, "")) == " ")
espacios
```

## Fichero nosotros 

```{r}
nosotros <- paste0(datos, 'Nosotros.tsv')
df_nosotros <- read.csv(file = nosotros, header = TRUE, sep = '\t')
```

```{r}
df_nosotros %>%
  #select(MD) %>%
  summarise(median(MD), na.rm = TRUE)
```

## Fichero proyecto 

```{r}
proyecto <- paste0(datos, 'EvProyectoS.xlsx')
p <- read_excel(path = proyecto)
```

```{r}
p %>%
  mutate(across(.cols = starts_with(match = 'Grupo.11'),
                .fns = as.numeric)) %>%
  rename(g11 = starts_with(match = 'Grupo.11')) %>% # Nombre nuevo = antiguo 
  select(g11) %>%
  summary(na.rm = TRUE)
  # summarise(var(g11, na.rm=TRUE))
  
```










