---
title: "Practica 1 - Importacion de ficheros en R"
author: "Carlos Santiago Martinez Torres"
date: "`r Sys.Date()`"
output:
  pdf_document: 
    toc: yes    
    number_sections: no
  html_document:
    toc: yes
    number_sections: no
---

# Configuracion inicial

```{r entorno}
# Limpiar el entorno
rm(list = ls())
```

```{r pacman, message=FALSE, warning=FALSE}
# Instalacion de librerias con pacman

# Asegurarse de que el paquete 'pacman' está instalado
if (!require("pacman")) install.packages("pacman")

# Poner las librerias necesarias 
pacman::p_load(tidyverse, readxl, lubridate, knitr, tinytex, haven, jsonlite)

# Con tidyverse: ggplot2, dplyr, tidyr, readr, purrr, tibble, stringr, forcats
# readxl, libreria que requiere una carga aparte explícita
# lubridate, se utiliza con frecuencia con paquetes de tidyverse, pero requiere una carga aparte
# tinytex, para LaTex
# haven, para read files with `read_sav`
# jsonlite, trabajar con ficheros JSON
```

# Ejemplo 'DFP1_11122015 124700.csv'

## Importacion de fichero

```{r}
# Si estoy en la carpeta que contiene la carpeta data,
# solo usar 'data/'. No es necesario el '/' al inicio. 
carpeta <- 'data/'

fichero <- 'DFP1_11122015 124700.csv'

# Paste0 es una concatenacion pegada
# Paste personaliza el separador
f1 <- paste0(carpeta, fichero)

# ?read.csv
df1 <- read.csv(file = f1, 
                header = TRUE, 
                stringsAsFactors = FALSE, 
                sep = '\t')
```

## Verificacion de los datos importados 

```{r}
str(df1)
```

### Actualizacion de tipo de dato para fecha y hora 

```{r}
# Hacemos uso de la tuberia 
df1 <- df1 %>%
  mutate(Fecha = as.Date(x = FECHA, format = '%d/%m/%Y'),
         Hora = hms(x = HORA)) %>% # hms::as_hms
  select(Fecha, Hora, Altura, Combinacion_Canya, Temperatura) # Select (-FECHA, -HORA). Select es para organizar df


# Verificamos los datos 
str(df1)
```

### Anotacion importante para fechas - TEMA 4

```{r}
# Fechas - as.Date()

# Numero de dias/meses/anios
# 1970-01-01

# Fechas + Horas - as.POSIXct() 

# Numero de horas/minutos/segundos
# 1970-01-01 01:00:00

# Fechas + Horas + TimeZone - as.POSIXlt() 

# Valores de fecha/hora como una lista de componentes 
```

### Formato para las fechas 

```{r}
# DIAS 
# %d - dia como numero, de 01 a 31 
# %a - nombre del dia abreviado, Mon
# %A - nombre completo del dia, Monday

# MESES
# %m - mes como numero, 00 a 12 
# %b - nombre del mes abreviado, Jan
# %B - nombre completo del mes, January

# ANIO
# %y - dos digitos del anio, 07
# %Y - anio completo, 2007 

# EJEMPLOS
fecha <- '08-01-1988' # La fecha esta como char

formatoDate <- as.Date(x = fecha, format = '%d-%m-%Y') # Debe ir '-', que es el formato en que esta; no el que quiero. 
formatoDate

# Una vez que está como Date
format(x = formatoDate, format = 'She was born on %B %d del %y')
format(x = formatoDate, format = 'Dia de nac %A')

# Otros ejemplos
fecha <- '8 enero 88'
dmy(fecha)
format(dmy(fecha), format = '%d/%m/%Y')

```

## Guardar el fichero con save

```{r}
# save(ob1, obj2, objn, file = 'nombrefichero.RData')
f1_salida <- 'dfp1.RData'
f1_salida <- paste0(carpeta, f1_salida)
save(df1, file = f1_salida)
```

# Ejemplo 'BreadBasket_DMS.csv'

## Importacion de fichero 

```{r}
fichero2 <- 'BreadBasket_DMS.csv'
f2 <- paste0(carpeta, fichero2)

df2 <- read.csv(file = f2, 
                header = TRUE,
                stringsAsFactors = FALSE)
```

## Guardar el fichero con save

```{r}
f2_salida <- 'bread.RData'
f2_salida <- paste0(carpeta, f2_salida)
save(df1, file = f2_salida)
```

# Ejemplo 'PsychBike.sav'

## Importacion de fichero

```{r}
fichero3 <- 'PsychBike.sav'
f3 <- paste0(carpeta, fichero3)

df3 <- read_sav(file = f3)
```

## Guardar el fichero con save

```{r}
f3_salida <- 'bikes.RData'
f3_salida <- paste0(carpeta, f3_salida)
save(df1, file = f3_salida)
```

# Ejemplo 'FileCodificado.json'

## Importacion de fichero

```{r}
ficheroJSON <- 'FileCodificado.json'
fjson <- paste0(carpeta, ficheroJSON)

# Si no simplifyVector, importa lista de listas por cada registro
# fjson <- read_json(path = fjson)
dfjson <- read_json(path = fjson, simplifyVector = TRUE)
```

## Guardar el fichero con save

```{r}
fjson_salida <- 'FileCodificado.RData'
fjson_salida <- paste0(carpeta, fjson_salida)
save(dfjson, file = fjson_salida)
```

## Exportar datos en formato JSON

```{r}
# Prueba con el conjunto Iris de R
# El conjunto iris ya esta cargado en R

irisJSON <- paste0(carpeta, 'iris.json')
write_json(x = iris, path = irisJSON)
```

# Ejemplo 'ERCA.xlsx'

## Importacion de fichero 

```{r, warning=FALSE, message=FALSE}
fichero4 <- 'ERCA.xlsx'
f4 <- paste0(carpeta, fichero4)

df4 <- read_excel(path = f4, sheet = 2) # El formato del fichero no es correcto

# Si usamos el import del entorno, tenemos esto
ERCA <- read_excel("data/ERCA.xlsx", sheet = "Hoja1 - Tabla 1", 
    col_types = c("numeric", "text", "text", 
        "text", "text", "text", "text", "text", 
        "text", "text", "text", "text", "text", 
        "text", "text", "text", "text", "text", 
        "text", "text", "text", "text", "text", 
        "text", "text", "text", "text", "text", 
        "text", "text", "text", "text", "text", 
        "text", "text", "text", "text", "text", 
        "text", "text", "text", "text", "text", 
        "numeric", "text", "text", "text", 
        "text", "text", "text", "text", "text", 
        "text", "text", "text", "text", "text", 
        "text"))
```

## Guardar el fichero con save

```{r}
f4_salida <- 'ERCA.RData'
f4_salida <- paste0(carpeta, f4_salida)
save(ERCA, file = f4_salida)
```

# Ejemplo 'subjectInfo.xlsx'

## Importacion del fichero 

```{r}
fichero5 <- 'subjectInfo.xlsx'
f5 <- paste0(carpeta, fichero5)

# Lectura de cada hoja hasta la cuarta 
hoja1 <- read_excel(path = f5, sheet = 1)
hoja2 <- read_excel(path = f5, sheet = 2)
hoja3 <- read_excel(path = f5, sheet = 3)
hoja4 <- read_excel(path = f5, sheet = 4)

# Todas las hojas automaticamente 

# Obtener el nombre de las hojas del fichero excel
sheets <- excel_sheets(path = f5)

# Guardar los nombres en una lista 
df_excel <- list() 

for (n in 1:length(sheets)){
  df_excel[[n]] <- sheets[n]
}

df_excel

# Hacer lo mismo con lapply
# lapply, aplica una funcion a todos los elementos de un vector o una lista, y devuelve una lista con los resultados 

# Funcion que lee una hora de un ficheo, pasando como argumento el nombre de la hoja
read_sheet <- function(sheet_name) {
  read_excel(path = f5, sheet = sheet_name)
}

# A cada hoja que hay en sheets (nombres de las hojas de f5), aplica la funcion anterior
x <- lapply(sheets, read_sheet) # Lista de dataframes

names(x) <- sheets # Cada dataframe tiene el nombre correspondiente a la hoja

```

## Guardar el fichero con save

```{r}
f5_salida <- 'FicheroExcel.RData'
f5_salida <- paste0(carpeta, f5_salida)
save(x, file = f5_salida)
```










