---
title: "Resumen"
author: "Santi"
date: "`r Sys.Date()`"
output: 
  html_document:
    #number_sections: true
    toc: true
    df_print: paged   
---

# Cleaning Data in R

# CAPITULO 1

```{r}
library(dplyr)
library(stringr)
```

Problemas comunes que se pueden tener con los datos cuando no están limpios. Por que limpiarlos? Porque el error aparece al inicio de los datos. Es decir:

Error humano, acceso a datos, exploración de los datos, extracción de datos y reporte. 

Si no se soluciona, todo el código ira con el error humano.

Limitaciones de tipo de dato:

-	Texto, que es el ‘character’
-	Entero, ‘integer’
-	Decimal, ‘numeric’
-	Binario, ‘logical’
-	Categórico, ‘factor’
-	Fecha, ‘date’

## Chequeando el tipo de dato

- sales <- read.csv('sales.csv')
- head(sales)

Para saber el tipo de dato que estamos usando:

-	Columna <- sales$revenue
-	Is.numeric(columna)

Si no, con la librería assertive:

-	Library(assertive)
-	Assert_is_numeric(columna)

Cuando usamos expresiones como:

-	Is.numeric(), is.character(),	 is.logical(), etc…

Estamos evaluando expresiones que nos devuelven un return TRUE/FALSE.

Cuando usamos la expresión:

-	Assert_is_character(), assert_is_numeric(), etc…

Devuelve error cuando es FALSE.

## Por que es importante? 

Podemos revisar el tipo de dato con la función:

-	Class(columna)

- Tambien usando glimpse(dataframe), de la libreria dplyr.

Es importante para evaluar la expresion. No podemos hacer la media de una columna que sea de tipo character…

## Conversion de texto a numero

-	Library(stringr)
-	str_remove(columna, ‘,’)

El primer argumento es la variable a la que queremos quitarle el string. el segundo, es lo que queremos quitar. 

Si lo queremos dejar en el dataframe original, podemos:

- sales %>%
    mutate (revenue = as.numeri(str_remove(revenue, ',')))
    
## Conversion de factor a numero

- as.numeric(as.character(columna_factor))

## Ejercicios

```{r}
# # Glimpse at bike_share_rides
# glimpse(bike_share_rides)
# 
# # Summary of user_birth_year
# summary(bike_share_rides$user_birth_year)
# 
# # Convert user_birth_year to factor: user_birth_year_fct
# bike_share_rides <- bike_share_rides %>%
#    mutate(user_birth_year_fct = as.factor(user_birth_year))
# 
# # Assert user_birth_year_fct is a factor
# assert_is_factor(bike_share_rides$user_birth_year_fct)
# 
# # Summary of user_birth_year_fct
# summary(bike_share_rides$user_birth_year_fct)

```

### Hacer recortes de una cadena de texto

Sirve para eliminar un patro de una cadena de texto. 

```{r}
# bike_share_rides <- bike_share_rides %>%
#   # Remove 'minutes' from duration: duration_trimmed
#   mutate(duration_trimmed = str_remove(string= duration, pattern='minutes'),
#          # Convert duration_trimmed to numeric: duration_mins
#          duration_mins = as.numeric(duration_trimmed))
# 
# # Glimpse at bike_share_rides
# glimpse(bike_share_rides)
# 
# # Assert duration_mins is numeric
# assert_is_numeric(bike_share_rides$duration_mins)
# 
# # Calculate mean duration
# mean(bike_share_rides$duration_mins)
```

Para saber en que libreria se encuentra un dataset, podemos usar la funcion

```{r}
# ??iris
```


## Rango de los valores - limitaciones de los rangos -. 

```{r}
library(ggplot2)
library(ggplot2movies)
# install.packages('ggplot2movies')
```

Para ver todos los datasets disponibles podemos emplear:

```{r}
# data()
```

## Encontrando valores fuera de rango 

Podemos crear un histograma

```{r}
# # Creacion de un factor llamado breaks
# breaks <- c(min(movies$avg), 0, 5, max(movies$avg))
# # Contiene el rating minimo, luego cero como la parte inicial (de abajo), 5 que es el top de lo esperado, y por ultimo el max rating.
# 
# ggplot(data = movies, aes(avg)) +
#   geom_histogram(breaks = breaks)

```

Con la libreria assertive, podemos ver los valores que estan fuera del rango

```{r}
# library(assertive)
# assert_all_are_in_closed_range(movies$avg, lower=0, upper=5)
```

## Manipulado out of range values

- Remove rows
- Treat as missing NA
- Replace with range limit 
- Replace with other value based on domaing knowlegde and/or knowledge of dataset

```{r}
# # Si queremos eliminar 
# movies %>%
#   filter(avg>=0, avg<=5) %>%
#   
#   ggplot(data = movies, aes(avg)) +
#   geom_histogram(breaks = c(min(movies$avg), 0, 5, max(movies$avg)))
# 
# # Va a tener un total de 3 intervalos.
# # 1 - Del minimo al 0
# # 2 - Del 0 al 5
# # 3 - Del 5 al maximo
# 
# # Este tipo de agrupaciones sirve para cuando se quiere agrupar los datos por categorias especificas

```

## Tratando valores como NA

Usando la funcion replace

```{r}
# replace(col, condicion, replacement)
# 
# movies %>%
#   mutate(rating_miss = replace(avg, avg>5, NA))
```

## Limitaciones con tipo de dato FECHA

```{r}
library(lubridate)
```


```{r}
# assert_all_are_in_past(movies$date_recorded) # Nos dara error si hay algun valor que no este antes de la fecha de actual 
```


```{r}
# movies %>%
#   filter(date_recorded > today())
```

## Ejercicios

- Create a three-bin histogram of the duration_min column of bike_share_rides using ggplot2 to identify if there is out-of-range data.

```{r}
# # Create breaks
# breaks <- c(min(bike_share_rides$duration_min), 0, 1440, max(bike_share_rides$duration_min))
# 
# # Create a histogram of duration_min
# ggplot(data = bike_share_rides, aes(duration_min)) +
#   geom_histogram(breaks = breaks)

```

- Replace the values of duration_min that are greater than 1440 minutes (24 hours) with 1440. Add this to bike_share_rides as a new column called duration_min_const.

- Assert that all values of duration_min_const are between 0 and 1440.

```{r}
# duration_min_const: replace vals of duration_min > 1440 with 1440
# bike_share_rides <- bike_share_rides %>%
#   mutate(duration_min_const = replace(duration_min, duration_min>1440, 1440))
# 
# # Make sure all values of duration_min_const are between 0 and 1440
# assert_all_are_in_closed_range(bike_share_rides$duration_min_const, lower = 0, upper = 1440)
```

### Convertir a tipo fechay filtrar por fechas anteriores a la fecha actual 

```{r}
# library(lubridate)
# 
# # Convert date to Date type
# bike_share_rides <- bike_share_rides %>%
#   mutate(date = as.Date(date, format= '%Y-%m-%d'))
#   # as.Date si solo necesitamos la fecha. 
# 
# # Make sure all dates are in the past
# assert_all_are_in_past(bike_share_rides$date)
# 
# # Filter for rides that occurred before or on today's date
# bike_share_rides_past <- bike_share_rides %>%
#   filter(date <= today())
# 
# # Make sure all dates from bike_share_rides_past are in the past
# assert_all_are_in_past(bike_share_rides_past$date)
```

## Duplicados

- Error humano
- Uniones
- Bugs

En este caso, el dataframe es 'credit_scores', que tambien contiene una columna de tipo numerica llamanda 'credit_scores'.

```{r}
# duplicated(x = dataframe)
# # Nos devuelve valores logicos
# 
# sum(duplicated(x = dataframe))
# # El total de valores duplicados
# 
# filter(dataframe, duplicated(dataframe))
```

## Eliminando duplicados 

```{r}
# credit_scores_unique <- distinct(dataframe)
# sum(duplicated(x = credit_scores_unique))
# # Esta suma deberia dar 0

```

## Encontrado valores parcialmente duplicados 

```{r}
# # Ver los valores que estan repetidos por al menos dos de sus variables 
# duplicados_ids <- credit_scores %>% 
#   count(first_name, last_name) %>% # contamos las veces que aparece este par de elementos por registro
#   filter(n > 1) # Filtra por los valores que estan duplicados. Es decir, donde aparecen mas de una vez
# 
# credi_scores %>% # Lista de los registros parcialmente duplicados 
#   filter(first_name %in% duplicados_ids$firs_name, last_name %in% duplicados_ids$last_name)
```

## Eliminando los duplicados parciales 

```{r}
# credit_scores %>%
#   distinct(first_name, last_name, .keep_all = TRUE)
```

## Operar con  los valores duplicados

Podemos usar la media de los valores, agrupando por nombre o apellido, por ejemplo.

```{r}
# credit_scores %>%
#   group_by(first_name, last_name) %>%
#   mutate(mean_credit_score = mean(credit_score))
```

## Ejercicios

### Full duplicados 

Cuando son full duplicados, debemos usar el distinct sobre todo el dataframe

```{r}
# # Count the number of full duplicates
# sum(duplicated(bike_share_rides))
# 
# # Remove duplicates
# bike_share_rides_unique <- distinct(bike_share_rides)
# 
# # Count the full duplicates in bike_share_rides_unique
# sum(duplicated(bike_share_rides_unique))

```

### Duplicados parciales

Para cuando queremos evaluar duplicados parciales

```{r}
# # Find duplicated ride_ids
# bike_share_rides %>% 
#   count(ride_id) %>% 
#   filter(n > 1)
# 
# # Remove full and partial duplicates
# bike_share_rides_unique <- bike_share_rides %>%
#   # Only based on ride_id instead of all cols
#   distinct(ride_id, .keep_all = TRUE)
# 
# # Find duplicated ride_ids in bike_share_rides_unique
# bike_share_rides_unique %>%
#   # Count the number of occurrences of each ride_id
#   count(ride_id) %>%
#   # Filter for rows with a count > 1
#   filter(n>1)
```

### Agregacion para parciales

Agregaciones para duplicados parciales

```{r}
# bike_share_rides %>%
# # Group by ride_id and date
# group_by(ride_id, date) %>%
# # Add duration_min_avg column
# mutate(duration_min_avg = mean(duration_min) ) %>%
# # Remove duplicates based on ride_id and date, keep all cols
# distinct(ride_id, date, .keep_all=TRUE) %>%
# # Remove duration_min column
# select(-duration_min)
```

## Datos categoricos

- Los datos categoricos tienen valores conocidos 
- Los factores, son un tipo de numero que representa cada categoria 
- Factores, tiene los valores que puede recibir la columna y los niveles, que representa

## Filtrando con joins

- Semi-join, las observaciones de x que estan en y
- Anti-join, las observaciones de x que NO estan en y

```{r}
# dataset <- study_data
# dataset2 <- blodd_types

# # sera el valor diferente
# study_data %>%
#   anti_join(blood_types, by='blood_type')
# 
# # Para ver los valores 'correctos'
# study_data %>%
#   semi_join(blood_types, by='blood_type')

```



