---
title: "Practica 3 - Preparación de datos"
author: "Carlos Santiago Martinez Torres"
date: "`r Sys.Date()`"
output:
  html_document:
    toc: yes
    number_sections: no
  pdf_document: 
    toc: yes    
    number_sections: no
---

# Configuracion inicial

```{r entorno, include=FALSE}
# Limpiar el entorno
rm(list = ls())

# Configuraciones chunk

# eval = FALSE evita que el código se ejecute

# include = FALSE evita que el código y los resultados aparezcan en el archivo terminado. 
# R Markdown aún ejecuta el código en el fragmento y los resultados pueden ser utilizados por otros fragmentos.

# echo = FALSE evita que el código, pero no los resultados, aparezcan en el archivo terminado. 
# Esta es una manera útil de incrustar figuras.
```

```{r pacman, include=FALSE, message=FALSE, warning=FALSE}
# Instalacion de librerias con pacman

# Asegurarse de que el paquete 'pacman' está instalado
if (!require("pacman")) install.packages("pacman")

# Poner las librerias necesarias 
pacman::p_load(tidyverse)

# Con tidyverse: ggplot2, dplyr, tidyr, readr, purrr, tibble, stringr, forcats
```

# Carpetas de interes

```{r}
# Creamos directorio data si no existe, para guardar los ficheros
if (!file.exists('data')) { dir.create('data') }

# Creamos directorio figure si no existe, para guardar las figuras
if (!file.exists('figure')) { dir.create('figure') }

# Creamos los accesos a cada carpeta
datos <- 'data/'
figuras <- 'figure/'
```

# **Ejercicio 1** 

Convierte el dataset `pew_religion` a formato _tidy_ usando `gather`. La columna `income` debe contener una variable de tipo `factor` ordenado, el valor `Don't know/refused` será el nivel más alto.

## Carga de fichero 

```{r}
f1 <- paste0(datos, 'pew_religion.Rdata')
load(file = f1)
```

## Verificamos el fichero 

```{r}
str(pew_religion)
```

## Convertimos a tidy

```{r}
# gather(data = pew_religion, key = 'income', value = 'freq', -religion)
pew_religion <- pew_religion %>%
  pivot_longer(data = ., names_to = 'income', values_to = 'freq', cols = -religion)
head(pew_religion)
```

## Convertimos factor 

```{r eval=FALSE}
# El factor viene determinado por la variable income
# obtenemos los valores unicos de esa variable 

# Niveles de la variable 'income', de tipo factor 
# Ordered no sirve en el 'vector' que extraemos 
# niveles_religion <- unique(x = pew_religion$income, ordered = TRUE)
niveles_religion <- unique(x = pew_religion$income)
niveles_religion

# Una vez identificamos los niveles, convertimos la variable a tipo factor 
# Dado el orden del vector 'niveles_religion', establecemos que ya está ordenado
# Es decir, las posiciones son las que queremos, y en mutate podemos usar ordered
pew_religion <- pew_religion %>%
  mutate(income = factor(income, levels = niveles_religion, , ordered = TRUE))

# Comprobamos que Don't know/refused sea el nivel mas alto 
levels(pew_religion$income)[10] > levels(pew_religion$income)[5]
```

```{r}
# OTRO CAMINO MAS EFICIENTE (?)
# Aprovechando el orden en que se obtienen los valores en unique 

niveles_religion <- factor(x = unique(pew_religion$income), ordered = TRUE)

# Comprobamos 
levels(niveles_religion)
niveles_religion # Verificamos el valor más alto 
niveles_religion[10] > niveles_religion[4]

# Actualizamos en el dataframe 
pew_religion <- pew_religion %>%
  mutate(income = factor(x = income, levels = niveles_religion))
head(pew_religion)
```

# **Ejercicio 2** 

Obtén la versión _tidy_ de este conjunto de datos usando `pivot_longer`.

Consejo: puedes eliminar el prefijo `wk` de las semanas mediante el argumento `names_prefix`. Opcionalmente puedes crear una columna `date` a partir de `date.entered`, sumando las semanas transcurridas desde la fecha de entrada en lista.

## Carga de fichero 

```{r}
# Conjunto de datos raw, de Billboard
f2 <- paste0(datos, 'billboard.Rdata')
load(file = f2)
```

## Verificamos el fichero  

```{r}
# str(raw)
```

## Convertimos a tidy

```{r}
raw %>%
  distinct(year) # Una variable que podemos descartar del conjunto 

# Actualizamos el fichero, sin year
raw <- raw %>%
  select(-year)
head(raw[, 1:8])
```

```{r}
# CONVERSION A TIDY

# Forma 1 
raw %>%
  pivot_longer(data = ., names_to = 'week', values_to = 'rank', cols = -(1:4)) %>%
  mutate(week = gsub(pattern = 'wk', replacement = '', x = week))

# Forma 2 
# names_prefix, retira el 'wk' de cada variable
raw <- raw %>%
  pivot_longer(data = ., names_to = 'week', values_to = 'rank', cols = -(1:4), names_prefix = 'wk')
head(raw)
```

```{r}
# Crear columna adicional 
# Para sumar fechas, convertimos a tipo fecha con lubridate 
# Convertimos semanas a numero, para poder sumar 
raw %>%
  mutate(week = as.numeric(week)) %>%
  mutate(date = as.Date(x = date.entered, format = '%Y-%m-%d') + (week*7)) # Estamos sumando dias
```

# **Ejercicio 3** 

Convierte el conjunto de datos TB en _tidy_ utilizando `pivot_longer` sin emplear `separate`.

## Cargamos el fichero 

```{r}
f3 <- paste0(datos, 'tb.Rdata')
load(f3)
```

## Verificamos fichero 

```{r}
# Las variables cargadas tienen el mismo nombre - raw
# glimpse(raw)
```

## Convertimos a tidy 

```{r}
# Forma 1

raw %>%
  pivot_longer(data = ., names_to = 'Sexo', values_to = 'Caso', cols = -c(1:2)) %>%
  extract(Sexo, into = c('Sexo', 'Edad'), regex = "([a-zA-Z])(\\d+|u)") # \d cualquier digito 

# Forma 2 
raw %>%
  pivot_longer(data = ., names_to = 'Sexo', values_to = 'Caso', cols = -(1:2)) %>%
  mutate(Edad = gsub(pattern = '[fFmM]', replacement = '', x = Sexo)) %>%
  mutate(Sexo = gsub(pattern = '[0-9uU]+', replacement = '', x = Sexo))

```





