---
title: "Practica 7 - Resumen"
author: "Carlos Santiago Martinez Torres"
date: "`r Sys.Date()`"
output:
  pdf_document: 
    toc: yes    
    number_sections: no
  html_document:
    toc: yes
    number_sections: no
---

# Configuracion inicial

```{r entorno, include=FALSE}
# Limpiar el entorno
rm(list = ls())

# Configuraciones chunk

# eval = FALSE evita que el código se ejecute

# include = FALSE evita que el código y los resultados aparezcan en el archivo terminado. 
# R Markdown aún ejecuta el código en el fragmento y los resultados pueden ser utilizados por otros fragmentos.

# echo = FALSE evita que el código, pero no los resultados, aparezcan en el archivo terminado. 
# Esta es una manera útil de incrustar figuras.
```

```{r pacman, include=FALSE, message=FALSE, warning=FALSE}
# Instalacion de librerias con pacman

# Asegurarse de que el paquete 'pacman' está instalado
if (!require("pacman")) install.packages("pacman")

# Poner/borrar las librerias necesarias 
pacman::p_load(tidyverse, readxl, lubridate, jsonlite, visdat, knitr, tinytex, 
               patchwork, cowplot, gridExtra, corrplot, haven, stringi)

# Con tidyverse: ggplot2, dplyr, tidyr, readr, purrr, tibble, stringr, forcats
# readxl, libreria que requiere una carga aparte explícita
# lubridate, se utiliza con frecuencia con paquetes de tidyverse, pero requiere 
# una carga aparte
# jsonlite, trabajar con ficheros JSON
# visdat, exploracion visual de los datos 
# tinytex, para LaTex
# patchwork, para la union de graficos
# cowplot, alineacion de gráficos
# gridExtra, para visualizacion 
# haven, para read files with `read_sav`
# stringi, para manejo de cadenas / textos 
```

# Carpetas de interes

```{r}
# Creamos directorio data si no existe, para guardar los ficheros
if (!file.exists('data')) { dir.create('data') }

# Creamos directorio figure si no existe, para guardar las figuras
if (!file.exists('figure')) { dir.create('figure') }

# Creamos los accesos a cada carpeta
datos <- 'data/'
figuras <- 'figure/'
```

# Carga de datos

a.  Carga en un data frame el contenido del fichero de datos licores.csv. 
Verifica que las columnas tienen el tipo de dato adecuado a su contenido. 
Muestra las primeras 10 filas.

```{r}
f <- paste0(datos, 'licores.csv')
licores <- read.csv(file = f, header = TRUE, sep = ',')
head(licores)
```

b.  Indica el número de filas, tipo de datos de cada columna y sus estadísticos 
básicos. ¿Hay valores especiales (NaN, NA,Inf,-Inf) en alguna columna?

```{r}
# Informacion de filas y columnas 
glimpse(x = licores)

# Estadisticos basicos 
summary(licores)

# Valores especiales. Inf solo a numericos. 
# Si se aplica a otros, lanza error. 
sum(is.na(licores))
```

C. Sustituye en los nombres de las variables el carácter espacio ’ ’ por el 
carácter barra baja ’\_’.

```{r}
colnames(licores) <- str_replace_all(string = colnames(licores), pattern = '[ .]', replacement = '_') # Espacio o punto 
colnames(licores)
```

# Preparacion de los datos

a.  ¿Qué valores distintos contiene la variable quality? Conviértela a factor y 
asigna el valor de sus niveles a ‘Muy malo’, ‘Malo’, ‘Regular’, ‘Aprobado’, 
‘Bueno’ y ‘Muy bueno’, por orden de menor a mayor valoración. ¿Cuántas muestras 
(filas) corresponden a cada nivel?

```{r}
# Valores distintos de la variable quality 
etiqueta <- c('Muy malo', 'Malo', 'Regular', 'Aprobado', 'Bueno', 'Muy bueno')

# Forma 1 
licores %>%
  distinct(quality) %>% # Tener cuidado con distinct y unique
  arrange(quality) %>%
  as.vector()

# Forma 2
sort(unique(licores$quality)) # Vector con valores de quality ordenados 

# Forma 3
q_licor <- factor(x = sort(unique(licores$quality)), ordered = TRUE)
q_licor

# Antes de actualizar, verificamos 
licores %>%
  count(quality)

# Actualizamos 
licores <- licores %>%
  mutate(quality = factor(x = quality, levels = q_licor, labels = etiqueta))

# Comprobamos 
licores %>%
  count(quality)
```

b. Realiza las siguientes operaciones:

- Crea otra columna llamada sulfur_dioxide_ratio que contenga el resultado del 
cociente entra las columnas free_sulfur_dioxide y total_sulfur_dioxide.

```{r}
licores <- licores %>%
  mutate(sulfur_dioxide_ratio = free_sulfur_dioxide/total_sulfur_dioxide)
```

- Elimina las dos columnas que has usado para el cálculo. Elimina también la 
columna chlorides.

```{r}
licores <- licores %>%
  select(-free_sulfur_dioxide, -total_sulfur_dioxide, -chlorides)
```

- Elimina las filas con un citric acid < 0.05.

```{r}
licores <- licores %>%
  filter(!citric_acid < 0.05)
```

- Ordena las filas de mayor a menor valor de alcohol.

```{r}
licores <- licores %>%
  arrange(desc(alcohol))
```

- Redondea todas las variables numéricas a un máximo de 3 decimales.

```{r}
licores <- licores %>%
  mutate(across(.cols = where(is.numeric),
                .fns = ~round(., 3))) # ~, le estoy pasando más de un valor
```

Enlaza TODAS las operaciones con tuberías y guarda el data frame resultante en 
la variable datos_proc.

```{r}
# datos_proc <- licores
```

A partir de ahora debes usar el dataframe datos_proc que has obtenido. NOTA: Si 
no has resuelto el anterior ejercicio, usa el data frame que se proporciona en 
el fichero datos_proc.Rdata incluido en la carpeta data, para responder a las 
siguientes preguntas:

```{r}
# Cargamos el fichero
f2 <- paste0(datos, 'datos_proc.Rdata')
load(f2)
```

```{r}
# Comprobamos que hayamos obtenido los mismos datos 
datos_proc <- datos_proc %>%
  arrange(desc(alcohol))
which(!licores == datos_proc)
```

# Estadisticos por quality  

4. Determina, para cada valor de quality, la media, mediana, desviación estándar
y rango intercuartílico de los valores de alcohol, redondeando a 2 decimales. 
Confecciona una tabla como la siguiente. Fíjate que se debe combinar media±sd en
la misma columna. ¿Observas alguna relación entre el nivel de alcohol y la 
calidad del licor?

```{r}
# Estadísticos de todas las columnas numéricas
funs_apply = list('mean' = mean, 'median' = median, 'sd' = sd, 'IQR' = IQR)
```

```{r}
# NOTA: Ya está como un conjunto tidy
datos_proc %>%
  group_by(quality) %>%
  summarise(across(.cols = alcohol,
                   .fns = funs_apply)) # Los nombres quedan alcohol_media, alcohol_median...

# Corregimos el nombre de las variables 
datos_proc %>%
  group_by(quality) %>%
  summarise(across(.cols = alcohol,
                   .fns = funs_apply,
                   .names = '{.fn}')) # Queda media, median... 

# Continuamos calculando 
val_alcohol <- datos_proc %>%
  group_by(quality) %>%
  summarise(across(.cols = alcohol,
                   .fns = funs_apply,
                   .names = '{.fn}')) %>%
  mutate('mean+sd' = mean + sd) %>%
  mutate(across(.cols = where(is.numeric),
                .fns = ~round(., 2)))
val_alcohol
```

# Datos anomalos 

a. Determina si hay algún dato anómalo en las variables numéricas usando las 
reglas Hampel y Boxplot. Para cada variable añadirás 2 columnas adicionales. 
Una al aplicar la regla de Hampel y otra al aplicar la regla del Boxplot que 
indicará si dicho valor es un outlier (TRUE) o no (FALSE).

Suma el número de casos para cada combinación de regla y variable y guarda los 
resultados como una fila en un data frame outliers.

```{r}
# Definimos las funciones que necesitamos 

# Funcion mad() de r 

# Funcion que recibe una columna y evalua la desviacion absoluta de la mediana 'median absolute deviation from the median' 
# madm <- function(v) {
#   mediana <- median(v, na.rm=TRUE) # Cada vez que 'opera el vector', considera los na.  
#   valor <- 1.4826 * median(abs(v - mediana), na.rm=TRUE)
#   return(valor)
# }

# Funcion para Identificador Hampel
reglahampel <- function(v) {
  mediana <- median(v, na.rm = TRUE)
  madm <- mad(v)
  return((v < (mediana - (3 * madm)) | (v > (mediana + (3 * madm)))))
}


# Funcion Regla boxplot
reglaboxplot <- function(v){
  xi <- quantile(v, probs =  0.25, na.rm=TRUE)
  xs <- quantile(v, probs =  0.75, na.rm=TRUE)
  iqr <- xs - xi
  return((v < (xi - (1.5 * iqr))) | (v > (xs + (1.5 * iqr))))
}
```

```{r}
# Identificacion de outliers
outliers <- datos_proc %>%
  mutate(across(.cols = where(is.numeric),
                .fns = list(reglahampel = reglahampel,
                            reglaboxplot = reglaboxplot))) %>%
  summarise(across(.cols = where(is.logical),
                  .fns = ~sum(., na.rm = TRUE)))
outliers
```

b. Representa mediante un diagrama de barras la cantidad de outliers detectada 
para cada variable y en diferente color para cada regla. Coloca las barras unas 
al lado de las otras.

```{r}
# Convertimos a conjunto tidy
outliers %>%
  pivot_longer(data = ., names_to = 'Variable', 
               values_to = 'Valor', 
               cols = everything())

# Separar la regla que detecto outlier
outliers <- outliers %>%
  pivot_longer(data = ., 
               names_to = 'Variable', 
               values_to = 'Valor', 
               cols = everything()) %>%
  separate(data = ., 
           col = Variable, 
           into = c('Variable', 'Regla'), 
           sep = '_regla') # Para evitar error con el primer '_'
outliers
```

```{r}
# Visualizacion
outliers %>%
  ggplot(data = ., mapping = aes(x = Variable, y = Valor, fill = Regla)) +
  geom_bar(stat = 'identity',
           position = position_dodge()) +
  labs(title = 'Outliers detectados',
       x = 'Variables',
       y = 'Cantidad',
       fill = 'Regla') +
  scale_fill_manual(values = c("hampel" = "steelblue", "boxplot" = "salmon")) +
  theme_minimal() +
  theme(axis.text.x = element_text(angle = 45, hjust = 1))
```

c. Representa, mediante un gráfico adecuado, la dispersión del nivel de alcohol 
según la variable quality, que además muestre los outliers determinados con la 
regla del boxplot. ¿ qué grado de calidad presenta mayor número de outliers ?

```{r}
# Detectamos outliers para alcohol con regla boxplot
out_alcohol <- datos_proc %>%
  select(quality, alcohol) %>%
  mutate(across(.col = alcohol,
                .fn = list(reglaboxplot = reglaboxplot),
                .names = '{.fn}'))

out_alcohol %>%
  ggplot(data = ., mapping = aes(x = quality, y = alcohol, color = reglaboxplot)) +
  geom_point() +
  geom_jitter()

out_alcohol %>%
  ggplot(data = ., mapping = aes(x = quality, y = alcohol, color = reglaboxplot)) +
  geom_point()
```

# Matriz 

Obtén la matriz de correlaciones de Pearson entre todas las variables numéricas 
en datos_proc. ¿Cuáles son las variables con mayor correlación? Realiza una 
representación gráfica de scatter entre las variables numéricas del conjunto.

```{r}
# matrix <- cor(select(datos_proc, where(is.numeric)), use = "complete.obs")
matrix <- datos_proc %>%
  select(where(is.numeric)) %>%
  cor(use = 'complete.obs')

corrplot(corr = matrix, method = "color", type = "upper", tl.cex = 0.7, tl.col = "black")
```

# Representaciones graficas

Representaciones gráficas. Partiendo del data frame datos_proc realiza las 
siguientes tareas:

a. Representa superpuestos los histogramas de densidad de la variable alcohol 
para cada valor de quality. Aplica un alpha de 0.5 al histograma. Añade una 
línea de densidad con un color distinto para cada histograma.

```{r}
datos_proc %>%
  ggplot(data = ., mapping = aes(x = alcohol, fill = quality)) +
  geom_density(alpha = 0.5) +
  labs(title = 'Densidad por quality', 
       x = 'Alcohol', 
       y = 'Densidad') +
  theme_minimal()
```

b. Representa un diagrama de dispersión entre citric_acid y fixed_acidity, 
incuyendo jitter. Usa un color de punto distinto para cada valor de quality y 
un tamaño de punto proporcional a residual_sugar. Ajusta un modelo (método por 
defecto) para cada valor de quality sin representar la desviación estándar.

```{r warning=FALSE, message=FALSE}
datos_proc %>%
  ggplot(data = ., 
         mapping = aes(x = fixed_acidity, 
                       y = citric_acid, 
                       color = quality, 
                       size = residual_sugar)) +
  geom_jitter(alpha = 0.5) +
  labs(title = 'Diagrama de dispersion', 
       x = 'Fixed Acidity', 
       y = 'Citric Acid') +
  theme_minimal()
```

c. Representa un diagrama de cajas de pH en función de quality. ¿Cómo se 
relaciona la calidad del licor con su pH? Añade un gráfico de dispersión para 
cada caja, incluyendo jitter, coloreando los puntos según citric_acid y su 
tamaño proporcional a density, con un alpha de 0.1.

```{r warning=FALSE, message=FALSE}
datos_proc %>%
  ggplot(data =., 
         mapping = aes(x = quality, 
                       y = pH, 
                       color = citric_acid, 
                       size = density)) +
  geom_boxplot(outlier.alpha = 0.3) +
  geom_jitter(alpha = 0.1) +
  labs(title = 'pH por Quality', 
       x = 'Quality', 
       y = 'pH') +
  theme_minimal()
```

