---
title: "Practica7TD"
author: "Carlos Santiago Martinez Torres"
date: "`r Sys.Date()`"
output:
  pdf_document: default
  html_document: default
---

# Creacion de fichero 

Crea un proyecto llamado Practica7TD con una carpeta llamada data que contenga los ficheros de
datos. Las soluciones al ejercicio propuesto se incluirán en un fichero llamado Practica7TD.Rmd en el
directorio raíz del proyecto.

# Carga de datos 

```{r entorno, include=FALSE}
# Limpiamos el entorno
rm(list = ls())
```

```{r pacman, include=FALSE, message=FALSE, warning=FALSE}
# Instalacion de librerias con pacman

# Asegurarse de que el paquete 'pacman' está instalado
if (!require("pacman")) install.packages("pacman")

pacman::p_load(tidyverse, readxl, lubridate, visdat, knitr, tinytex, patchwork, cowplot, gridExtra, corrplot)

# Con tidyverse: ggplot2, dplyr, tidyr, readr, purrr, tibble, stringr, forcats
# readxl, libreria que requiere una carga aparte explícita
# lubridate, se utiliza con frecuencia con paquetes de tidyverse, pero requiere una carga aparte
# visdat, exploracion visual de los datos 
# tinytex, para LaTex
# patchwork, para la union de graficos
# cowplot, alineacion de gráficos
# gridExtra, para visualizacion 
```

a. Carga en un data frame el contenido del fichero de datos licores.csv. Verifica que las columnas
tienen el tipo de dato adecuado a su contenido. Muestra las primeras 10 filas.

```{r}
# Carga de datos 
licores <- read.csv(file = 'data/licores.csv', header = TRUE)

# Verificacion del tipo de dato
glimpse(licores)
```

```{r}
# Mostrar las primeras 10 filas 
head(x = licores, 10)
```

b. Indica el número de filas, tipo de datos de cada columna y sus estadísticos básicos. ¿Hay valores
especiales (NaN, NA,Inf,-Inf) en alguna columna?

```{r}
# Valores especiales 
sum(is.na(x = licores))

# Numero de filas 
dim(x = licores)[1]

# Estadisticos básicos
summary(licores)
```

C. Sustituye en los nombres de las variables el carácter espacio ’ ’ por el carácter barra baja ’_’.

```{r}
# Nombre de las variables 
colnames(x = licores) <- str_replace_all(string = colnames(x = licores), pattern = '[ .]' , replacement = '_')
colnames(x = licores)
```

# Preparación de datos

a. ¿Qué valores distintos contiene la variable quality? Conviértela a factor y asigna el valor de sus
niveles a ‘Muy malo’, ‘Malo’, ‘Regular’, ‘Aprobado’, ‘Bueno’ y ‘Muy bueno’, por orden de menor
a mayor valoración. ¿Cuántas muestras (filas) corresponden a cada nivel?

```{r}
# Valor de los niveles 
etiqueta <- c('Muy malo', 'Malo', 'Regular', 'Aprobado', 'Bueno', 'Muy bueno')

# factor(x, 
#        levels = unique(x),  # Especificar el orden de los niveles
#        labels = levels,     # Nombres alternativos para los niveles
#        ordered = FALSE,     # Para factores ordinales
#        exclude = NA)        # Valores a excluir

niveles <- licores %>%
  distinct(quality) %>%
  arrange(quality) %>%
  as.vector(.)

niveles <- niveles[[1]]

# Contamos antes de hacer el factor para verificar
licores %>%
  count(quality)

# Convertimos a factor 
licores <- licores %>%
  mutate(quality = factor(x = quality, levels = niveles, labels = etiqueta, ordered = TRUE))

licores %>%
  count(quality)
```

b. Realiza las siguientes operaciones:

- Crea otra columna llamada sulfur_dioxide_ratio que contenga el resultado del cociente
entra las columnas free_sulfur_dioxide y total_sulfur_dioxide.

```{r eval=FALSE}
licores %>%
  mutate(sulfur_dioxide_ratio = free_sulfur_dioxide/total_sulfur_dioxide) 
```

- Elimina las dos columnas que has usado para el cálculo. Elimina también la columna chlorides.

```{r eval=FALSE}
licores %>%
  select(-free_sulfur_dioxide, -total_sulfur_dioxide, -chlorides)
```

- Elimina las filas con un citric acid < 0.05.

```{r eval=FALSE}
licores %>%
  filter(!citric_acid < 0.05)
```

- Ordena las filas de mayor a menor valor de alcohol.

```{r eval=FALSE}
licores %>%
  arrange(desc(alcohol))
```

- Redondea todas las variables numéricas a un máximo de 3 decimales.

```{r eval=FALSE}
licores %>%
  mutate(across(.cols = where(is.numeric),
                .fns = ~round(., 3)))
```

Enlaza TODAS las operaciones con tuberías y guarda el data frame resultante en la variable datos_proc.

```{r}
datos_proc <- licores %>%
  mutate(sulfur_dioxide_ratio = free_sulfur_dioxide/total_sulfur_dioxide) %>%
  select(-free_sulfur_dioxide, -total_sulfur_dioxide, -chlorides) %>%
  filter(!citric_acid < 0.05) %>%
  arrange(desc(alcohol)) %>%
  mutate(across(.cols = where(is.numeric),
                .fns = ~round(., 3)))

head(datos_proc, 5)
```

A partir de ahora debes usar el dataframe datos_proc que has obtenido. NOTA: Si no has resuelto
el anterior ejercicio, usa el data frame que se proporciona en el fichero datos_proc.Rdata incluido en la
carpeta data, para responder a las siguientes preguntas:

4. Determina, para cada valor de quality, la media, mediana, desviación estándar y rango intercuartílico
de los valores de alcohol, redondeando a 2 decimales. Confecciona una tabla como la siguiente. Fíjate
que se debe combinar media±sd en la misma columna. ¿Observas alguna relación entre el nivel de
alcohol y la calidad del licor?

```{r}
# Estadísticos de todas las columnas numéricas
funs_apply = list('mean' = mean, 'median' = median, 'sd' = sd, 'IQR' = IQR)

valores_alcohol <- datos_proc %>%
  group_by(quality) %>%
  summarise(across(.cols = alcohol,
                   .fns = funs_apply,
                   .names = '{.fn}')) %>%
  mutate('mean+sd' = mean+sd) %>%
  mutate(across(.cols = where(is.numeric),
                .fns = ~ round(., 2)))

valores_alcohol

# Si hay relacion entre nivel de alcohol y la calidad del licor 
```

# Datos anomalos 

a. Determina si hay algún dato anómalo en las variables numéricas usando las reglas Hampel y
Boxplot. Para cada variable añadirás 2 columnas adicionales. Una al aplicar la regla de Hampel y
otra al aplicar la regla del Boxplot que indicará si dicho valor es un outlier (TRUE) o no (FALSE).
Suma el número de casos para cada combinación de regla y variable y guarda los resultados como
una fila en un data frame outliers.

```{r}
# Funcion que recibe una columna y evalua la desviacion absoluta de la mediana'median absolute deviation from the median' 
madm <- function(v) {
  mediana <- median(v, na.rm=TRUE) # Cada vez que 'opera el vector', considera los na.  
  valor <- 1.4826 * median(abs(v - mediana), na.rm=TRUE)
  return(valor)
}


# Funcion para Identificador Hampel
reglahampel <- function(v) {
  mediana <- median(v, na.rm = TRUE)
  madm <- madm(v)
  return((v < (mediana - (3 * madm)) | (v > (mediana + (3 * madm)))))
}


# Funcion Regla boxplot
reglaboxplot <- function(v){
  xi <- quantile(v, probs =  0.25, na.rm=TRUE)
  xs <- quantile(v, probs =  0.75, na.rm=TRUE)
  iqr <- xs - xi
  return((v < (xi - (1.5 * iqr))) | (v > (xs + (1.5 * iqr))))
}

outliers <- datos_proc %>%
  mutate(across(.cols = where(is.numeric),
               .fns = list(reglahampel = reglahampel, 
                          reglaboxplot = reglaboxplot))) %>%
  summarise(across(.cols = where(is.logical),
                  .fns = ~sum(., na.rm = TRUE)))

```

b. Representa mediante un diagrama de barras la cantidad de outliers detectada para cada variable
y en diferente color para cada regla. Coloca las barras unas al lado de las otras.

```{r}
# Convertir a pivot longer para graficar por variable
outliers <- outliers %>%
  pivot_longer(cols = everything(),
               names_to = c('variable'), 
               values_to = 'valor')

outliers <- outliers %>%
  separate(col = "variable", 
           into = c("variable", "metodo"), 
           sep = "_regla")

ggplot(outliers, aes(x = variable, y = valor, fill = metodo)) +
  geom_bar(stat = 'identity', 
           position = position_dodge()) +
  labs(title = 'Outliers detectados',
       x = 'Variables',
       y = 'Cantidad',
       fill = 'Metodo') +
  scale_fill_manual(values = c("hampel" = "steelblue", "boxplot" = "salmon")) +
  theme_minimal() +
  theme(axis.text.x = element_text(angle = 45, hjust = 1))
```

c. Representa, mediante un gráfico adecuado, la dispersión del nivel de alcohol según la variable
quality, que además muestre los outliers determinados con la regla del boxplot. ¿ qué grado de
calidad presenta mayor número de outliers ?

```{r}
# 
```


# Matriz 

Obtén la matriz de correlaciones de Pearson entre todas las variables numéricas en datos_proc. ¿Cuáles
son las variables con mayor correlación? Realiza una representación gráfica de scatter entre las
variables numéricas del conjunto.

```{r}
matrix <- cor(select(datos_proc, where(is.numeric)), use = "complete.obs")

corrplot(matrix, method = "color", type = "upper", tl.cex = 0.7, tl.col = "black")
```

# Rep graficas

Representaciones gráficas. Partiendo del data frame datos_proc realiza las siguientes tareas:

a. Representa superpuestos los histogramas de densidad de la variable alcohol para cada valor de
quality. Aplica un alpha de 0.5 al histograma. Añade una línea de densidad con un color distinto
para cada histograma.

```{r}
ggplot(datos_proc, aes(x = alcohol, fill = quality)) +
  geom_density(alpha = 0.5) +
  labs(title = 'Densidad por quality', x = 'Alcohol', y = 'Densidad') +
  theme_minimal()
```

b. Representa un diagrama de dispersión entre citric_acid y fixed_acidity, incuyendo jitter.
Usa un color de punto distinto para cada valor de quality y un tamaño de punto proporcional
a residual_sugar. Ajusta un modelo (método por defecto) para cada valor de quality sin
representar la desviación estándar.

```{r warning=FALSE, message=FALSE}
ggplot(datos_proc, aes(x = fixed_acidity, y = citric_acid, color = quality, size = residual_sugar)) +
  geom_jitter(alpha = 0.5) +
  labs(title = 'Diagrama de dispersion', x = 'Fixed Acidity', y = 'Citric Acid') +
  theme_minimal()
```

c. Representa un diagrama de cajas de pH en función de quality. ¿Cómo se relaciona la calidad del
licor con su pH? Añade un gráfico de dispersión para cada caja, incluyendo jitter, coloreando
los puntos según citric_acid y su tamaño proporcional a density, con un alpha de 0.1.

```{r warning=FALSE, message=FALSE}
ggplot(datos_proc, aes(x = quality, y = pH, color = citric_acid, size = density)) +
  geom_boxplot(outlier.alpha = 0.3) +
  geom_jitter(alpha = 0.1) +
  labs(title = 'pH por Quality', x = 'Quality', y = 'pH') +
  theme_minimal()
```





